臺灣彰化地方法院交通事件裁定　　　　100年度交聲字第408號
移送機關　　交通部公路總局台中區監理所彰化監理站
異議人即
受處分人　　施明輝
上列異議人因違反道路交通管理處罰條例案件，對於交通部公路
總局臺中區監理所彰化監理站民國100 年2 月22日所為之裁決（
彰監四字第裁64-I00000000號），聲明異議，本院裁定如下：
    主  文
原處分撤銷。
施明輝汽車駕駛人，未領有駕駛執照駕駛機器腳踏車，處罰鍰新
臺幣陸仟元。
    理  由
一、原處分機關略以：異議人即受處分人施明輝（下稱受處分人
    ）於民國99年10月29日20時45分許，駕駛車牌號碼GKB-868
    號重型機車，在福興鄉○○路與福工路口，因「無照駕駛（
    禁駛）」之違規事實，經彰化縣警察局交通警察隊鹿港分隊
    警員以違反道路交通管理處罰條例第21條第1 項第1 款之規
    定，掣開彰警交字第I00000000 號舉發違反道路交通管理事
    件通知單舉發，經查受處分人違規屬實，且其係於小型車普
    通駕駛執照吊扣期間（自99年2 月9 日至100 年2 月8 日止
    ）騎乘重型機車違規，交通部公路總局臺中區監理所彰化監
    理站遂於100 年2 月22日改依道路交通管理處罰條例第21條
    第1 項第5 款、第4 項後段及第67條第3 項，以彰監四字第
    裁64-I00000000號裁決書，裁處其罰鍰新臺幣（下同）6,00
    0 元，吊銷駕駛執照，並禁考1 年，逾期則依裁決書處罰主
    文規定裁處等語。
二、聲明異議意旨略以：受處分人前因酒醉駕駛之違規而受吊扣
    小型車駕照之裁罰，現因無駕駛執照駕駛重型機車之違規，
    被裁處罰鍰6,000 元並吊銷小型車駕照。受處分人就罰鍰6,
    000 元部分已自行繳納，然就吊銷小型車駕照部分因裁罰不
    當，爰聲明異議，請求撤銷原處分關於吊銷駕照部分等語。
三、按汽車駕駛人，未領有駕駛執照駕駛小型車或機器腳踏車者
    ，處6,000 元以上12,000元以下罰鍰，道路交通管理處罰條
    例第21條第1 項第1 款定有明文。
四、經查：
（一）受處分人前曾於99年1 月31日5 時11分許，駕駛車牌號碼
      N5 -1671號自小客車，在國道一號彰化出口處，因「酒後
      駕車，經酒測值為0.47MG/L」之違規事實，經國道公路警
      察局第三警察隊警員依道路交通管理處罰條例第35條第1
      項第1 款舉發，並業於99年2 月8 日至交通部公路總局臺
      中區監理所彰化監理站，逕依統一裁罰基表規定繳納罰鍰
      34,500元，及依道路交通管理處罰條例第35條第1 項第1
      款，執行吊扣普通小型車駕駛執照（自99年2 月9 日至10
      0 年2 月8 日止）處分結案，受處分人對舉發之事實及監
      理站之裁處均未表示異議等情，有交通部公路總局臺中區
      監理所彰化監理站違規查詢報表、受處分人汽車、機車駕
      照基本資料暨吊扣吊銷歷史情況、舉發違反道路交通管理
      事件通知單影本各1 份在卷可稽，應甚明確，是受處分人
      確有普通小型車駕駛執照吊扣之事實，堪以認定。
（二）又受處分人對其未考領重型機車駕駛執照，而於上開駕照
      吊扣期間內之99年10月29日20時45分許，騎乘車牌號碼GK
      B-868 號重型機車，在福興鄉○○路與福工路口處，經警
      攔停舉發其「無照駕駛（禁駛）」之違規事實並未否認，
      有其聲明異議狀及舉發違反道路交通管理事件通知單、汽
      車駕照基本資料各1 份在卷可憑，是受處分人確有於其所
      有小型車普通駕駛執照吊扣期間，在未領有重型機車駕駛
      執照之情況下，駕駛重型機車之違規行為無訛。而本件聲
      明異議事件主要爭點在於受處分人之違規行為究應依道路
      交通管理處罰條例第21條第1 項第1 款「未領有駕駛執照
      駕駛機器腳踏車」處罰，還是依同條項第5 款「駕駛執照
      吊扣期間駕駛機器腳踏車」處罰並吊銷其普通小型車駕駛
      執照。
（三）依道路交通管理處罰條例第21條第1 項第5 款固規定：「
      汽車駕駛人，有下列情形之一者，處6,000 元以上12,000
      元以下罰鍰，並當場禁止其駕駛：5 、駕駛執照吊扣期間
      駕駛小型車或機器腳踏車」。然其所指「駕駛執照」吊扣
      期間，是否僅指「小型車或機器腳踏車之駕駛執照」經吊
      扣之期間；抑或包含「所有種類車輛之駕駛執照」被吊扣
      之期間均在內，則無明文。按法律解釋除不能超出文義解
      釋之最大範圍外，尚須與立法意旨相符。查上開條款之規
      定若指：小型車或機器腳踏車駕駛執照以外之其他駕駛執
      照遭吊扣期間，駕駛小型車或機器腳踏車，仍需加以處罰
      者，則於行為人仍持有小型車或機器腳踏車駕照而僅他種
      駕駛執照遭吊扣之情形，其駕駛小型車或機器腳踏車之行
      為，既無破壞交通秩序、危害交通安全之虞，顯與該條例
      第1 條所示「為加強道路交通管理，維護交通秩序，確保
      交通安全」之立法目的不符，是上開道路交通管理處罰條
      例第21條第1 項第5 款所指「駕駛執照」吊扣期間，顯僅
      指「小型車或機器腳踏車之駕駛執照吊扣」之期間，而仍
      駕駛小型車或機器腳踏車之情形而言。此依體系解釋方法
      ，由同條項第1 款所稱「未領有駕駛執照駕駛小型車或機
      器腳踏車」之規定，係指未領有「小型車或機器腳踏車」
      駕駛執照，而駕駛小型車或機器腳踏車之情形，益徵同條
      項第5 款僅指「小型車或機器腳踏車之駕駛執照吊扣」之
      期間，而仍駕駛小型車或機器腳踏車之情形，始予處罰。
（四）又依道路交通安全規則第53條規定：「汽車駕駛執照分為
      下列各類：1 、小型車普通駕駛執照。2 、大貨車普通駕
      駛執照。3 、大客車普通駕駛執照。4 、聯結車普通駕駛
      執照。5 、小型車職業駕駛執照。6 、大貨車職業駕駛執
      照。7 、大客車職業駕駛執照。8 、聯結車職業駕駛執照
      。9 、國際駕駛執照。10、輕型機器腳踏車駕駛執照。11
      、重型機器腳踏車駕駛執照。12、普通重型機器腳踏車駕
      駛執照。13、大型重型機器腳踏車駕駛執照。」可知騎駛
      重型或普通重型機車亦須有獨立之駕駛執照。另依同規則
      第61條第1 項規定，汽車駕駛人取得高一級車類之駕駛資
      格者，應換發駕駛執照，並准其駕駛較低級車類之車輛，
      其規定如下：「1 、已領有聯結車駕駛執照者，得駕駛大
      客車、大貨車、代用大客車、大客貨兩用車、曳引車、小
      型車、輕型機器腳踏車。2 、已領有大客車駕駛執照者，
      得駕駛大貨車、代用大客車、大客貨兩用車、曳引車、小
      型車、輕型機器腳踏車。3 、已領有大貨車駕駛執照者，
      得駕駛小型車、輕型機器腳踏車。4 、已領有小型車駕駛
      執照者，得駕駛輕型機器腳踏車。5 、已領有大型重型機
      器腳踏車駕駛執照者，得駕駛普通重型機器腳踏車、輕型
      機器腳踏車。6 、已領有普通重型機器腳踏車駕駛執照者
      ，得駕駛輕型機器腳踏車。7 、已領有重型機器腳踏車駕
      駛執照者，得駕駛普通重型機器腳踏車、輕型機器腳踏車
      。8 、已領有聯結車、大客車、大貨車或小型車駕駛執照
      者，得駕駛小型車並附掛輕型拖車。」可知縱領有聯結車
      、大客車、大貨車、小型車之駕駛執照，仍不得依上開規
      定，換發重型機車之駕駛執照，而駕駛較低級之重型機車
      。職此，重型機車駕駛執照與小型車普通駕駛執照，係不
      同之駕駛資格執照，彼此間無法通用。行政機關既不准人
      民持小型車駕駛執照駕駛重型機車，在處罰上亦應分別處
      理，不得因駕駛重型機車之違規而吊銷人民之小型車普通
      駕駛執照。且道路交通管理處罰條例第21條第1 項第5款
      「駕駛執照吊扣期間駕駛小型車或機器腳踏車」之情形，
      因同條第4 項規定須吊銷駕駛執照，影響人民使用交通工
      具之行動自由權利甚鉅，而跨級吊銷人民之駕駛執照實有
      違比例原則，並不妥適，故道路交通管理處罰條例第21條
      第1 項第5 款應限縮解釋在所駕駛之交通工具與吊扣之駕
      駛執照同級或得通用之情況下，方得適用，非謂駕駛人所
      擁有任一項駕駛執照遭吊扣，則不論是否尚有其他合於規
      定之駕駛執照，一概禁止駕駛人駕駛各種車輛，否則便有
      過度擴張處罰範圍且與同條例第21條第1 項第1 款「未領
      有駕駛執照駕駛小型車或機器腳踏車」失所區隔之疑慮。
（五）綜上所述，受處分人未曾取得重型機車之駕駛執照，而駕
      駛重型機車，即屬無照駕駛，尚不得因受處分人曾持有小
      型車普通執照而認受處分人駕駛重型機車具有執照，是縱
      受處分人於小型車普通駕駛執照吊扣期間，駕駛重型機車
      ，亦係構成未領有駕駛執照駕駛機器腳踏車之違規，應依
      道路交通管理處罰條例第21條第1 項第1 款「未領有駕駛
      執照駕駛機器腳踏車」處罰，並無同條例第21條第1 項第
      5 款之適用。業如前述，因此，更無依同條第4 項吊銷受
      處分人之小型車普通駕駛執照及依同條例第67條第3 項1
      年內禁考駕駛執照之餘地。
五、從而，原處分機關就受處分人未領有駕駛執照駕駛機器腳踏
    車之違規事實，適用道路交通管理處罰條例第21條第1 項第
    5 款、第4 項及第67條第3 項規定，裁處受處分人罰鍰60,0
    00元，並吊銷其小型車普通駕駛執照且禁考1 年，即有違誤
    。受處分人於聲明異議狀內雖未就原處分關於罰鍰6,000 元
    及一年內不得考領駕駛執照部分明確表示意見，然本案係單
    一之交通違規行為，罰鍰、吊銷駕駛執照及一年內禁考部分
    均無從分離，本院自應一併予以審理，以資適法。又受處分
    人執上開事由異議，固有理由，但受處分人仍涉有舉發之違
    規情事，誠如上述，爰撤銷原處分，改依道路交通管理處罰
    條例第21條第1 項第1 款規定，自為裁罰如主文第2 項所示
    。
六、據上論斷，應依道路交通管理處罰條例第87條第2 項，道路
    交通案件處理辦法第19條規定，裁定如主文。
中    華    民    國   100    年    3     月    25    日
                  交通法庭    法  官  游秀雯
以上正本證明與原本無異
如不服本裁定，應於裁定送達後5 日內，向本院提出抗告狀（須
附繕本）。
中    華    民    國   100    年    3     月    25    日
                              書記官  謝志鑫